ACORDAO-COMPLETO-2483550

ACÓRDÃO 10246/2021 ATA 28/2021 - SEGUNDA CÂMARA

VISTOS, relatados e discutidos estes autos de tomada de contas especial instaurada pelo Fundo Nacional de Desenvolvimento da Educação, em desfavor do Sr. Francisco Jeová Sousa Cavalcante, ex-Prefeito de Monsenhor Tabosa (CE) nas gestões 2013-2016 e 2017-2020, em razão de omissão no dever de prestar contas dos recursos repassados àquela municipalidade, no âmbito do Programa Brasil Alfabetizado, no exercício de 2013,
ACORDAM os Ministros do Tribunal de Contas da União, reunidos em sessão da Segunda Câmara, diante das razões expostas pelo relator, em:
9.1. rejeitar as alegações de defesa apresentadas pelo Sr. Francisco Jeová Sousa Cavalcante (CPF XXX.977.603-XX) ;
9.2. com fundamento nos arts. 1º, inciso I, 16, inciso III, alínea "c" e § 2º, da Lei 8.443/1992 c/c os arts. 19 e 23, inciso III, da mesma Lei, e com arts. 1º, inciso I, 209, inciso III e § 5º, 210 e 214, inciso III, do Regimento Interno deste Tribunal, julgar irregulares as contas do Sr. Francisco Jeová Sousa Cavalcante (CPF XXX.977.603-XX) , condenando-o ao pagamento da importância a seguir especificada e fixando-lhe o prazo de 15 dias, para que comprove, perante este Tribunal, em respeito ao art. 214, inciso III, alíneas "a" e "b", do Regimento Interno do TCU, o recolhimento das dívidas aos cofres do Fundo Nacional de Desenvolvimento da Educação, atualizadas monetariamente e acrescidas de juros de mora, calculados a partir das datas indicadas até a data do efetivo recolhimento e com o abatimento de valores acaso já satisfeitos, nos termos da legislação vigente: 
	Data
	Valor (R$

	6/2/2015
	57.212,19

9.3. aplicar ao Sr. Francisco Jeová Sousa Cavalcante  (XXX.977.603-XX) a multa prevista no art. 58, inciso IV, da Lei 8.443/1992 c/c o art. 268, inciso IV, do Regimento Interno, no valor de R$ 5.000,00 (cinco mil reais) com a fixação do prazo de quinze dias, a contar das notificação, para comprovar, perante o Tribunal (art. 214, inciso III, alínea "a", do Regimento Interno) , o recolhimento da dívida aos cofres do Tesouro Nacional, atualizada monetariamente desde a data deste acórdão até a do efetivo recolhimento, se for paga após o vencimento, na forma da legislação em vigor;
9.4. autorizar, desde logo, nos termos do art. 28, inciso II, da Lei 8.443/1992, a cobrança judicial da dívida caso não atendidas as notificações;
9.5. autorizar, caso solicitado, o pagamento da dívida do responsável em até 36 parcelas mensais e consecutivas, nos termos do art. 26 da Lei 8.443/1992 c/c o art. 217 do Regimento Interno, fixando-lhes o prazo de quinze dias, a contar do recebimento da notificação, para comprovar perante o Tribunal o recolhimento da primeira parcela, e de trinta dias, a contar da parcela anterior, para comprovar o recolhimento das demais parcelas, devendo incidir sobre cada valor mensal, atualizado monetariamente, os juros de mora devidos, à exceção da multa (art. 59 da Lei 8.443/1992) , na forma prevista na legislação em vigor;
9.6. alertar ao responsável que a falta de comprovação do recolhimento de qualquer parcela importará no vencimento antecipado do saldo devedor, nos termos do § 2º do art. 217 do Regimento Interno deste Tribunal;
9.7. dar ciência desta deliberação ao responsável, ao Fundo Nacional de Desenvolvimento da Educação e, nos termos do § 3º do art. 16 da Lei 8.443/1992 c/c o § 7º do art. 209 do Regimento Interno do TCU, à Procuradoria da República no Estado do Ceará, para adoção das medidas cabíveis, informando-os de que o teor integral das peças que a integram poderá ser obtido no endereço eletrônico www.tcu.gov.br/acordaos e que o acesso às demais peças do processo pode ser obtido no endereço eletrônico deste Tribunal, opção "vista eletrônica".

tomada de contas especial instaurada pelo Fundo Nacional de Desenvolvimento da Educação, em desfavor do Sr. Francisco Jeová Sousa Cavalcante, ex-Prefeito de Monsenhor Tabosa (CE), nas gestões 2013-2016 e 2017-2020, em razão de omissão no dever de prestar contas dos recursos repassados àquela municipalidade, no âmbito do Programa Brasil Alfabetizado, no exercício de 2013.

Segunda Câmara

Prefeitura Municipal de Monsenhor Tabosa - CE.

3. Interessados/Responsáveis:
3.1. Interessado: Fundo Nacional de Desenvolvimento da Educação (00.378.257/0001-81)
3.2. Responsável: Francisco Jeová Sousa Cavalcante (XXX.977.603-XX).

13.1. Ministros presentes: Bruno Dantas (Presidente), Aroldo Cedraz e Raimundo Carreiro (Relator).
13.2. Ministro-Substituto convocado: Marcos Bemquerer Costa.
13.3. Ministro-Substituto presente: André Luís de Carvalho.

ACORDAO-COMPLETO-2535133

Acórdão 2832/2023 - Segunda Câmara

RAIMUNDO CARREIRO

Trata-se de tomada de contas especial instaurada pelo Fundo Nacional de Desenvolvimento da Educação, em desfavor do Sr. Francisco Jeová Sousa Cavalcante, ex-Prefeito de Monsenhor Tabosa (CE) , em razão de omissão no dever de prestar contas dos recursos repassados àquela municipalidade, no âmbito do Programa Brasil Alfabetizado, no exercício de 2013.
2.	Reproduzo, no essencial e com ajustes de forma, nos termos do art. 1º, § 3º, inciso I, da Lei 8.443/92, a derradeira instrução produzida pela Secretaria de Controle Externo de Tomada de Contas Especial (Secex-TCE) à peça 66, endossada pelo corpo diretivo da Unidade (peças 67-68) e que obteve parecer convergente do representante do MP/TCU, Procurador Rodrigo Medeiros de Lima (peça 69) .
"INTRODUÇÃO 
1. Cuidam os autos de tomada de contas especial instaurada pelo Fundo Nacional de Desenvolvimento da Educação, em desfavor do Sr. Francisco Jeová Sousa Cavalcante (CPF XXX.977.603-XX) , ex-Prefeito de Monsenhor Tabosa (CE) , nas gestões 2013-2016 e 2017-2020, em razão de omissão no dever de prestar contas dos recursos repassados àquela municipalidade, no âmbito do Programa Brasil Alfabetizado, no exercício de 2013. 
HISTÓRICO 
2.	Os recursos repassados pelo FNDE ao município de Monsenhor Tabosa - CE, no âmbito do programa mencionado, no exercício de 2013, totalizaram R$ 175.056,19 (peça 5) . 
3.	O órgão repassador, conforme conclusão do relatório do tomador de contas (peça 13) , considerando que a gestão dos recursos e o prazo final para a apresentação da prestação de contas (26/5/2017) inseriam-se temporalmente no intervalo dos mandatos do Sr. Francisco Jeová Sousa Cavalcante, imputou-lhe a responsabilidade pela integralidade do valor repassado, entendimento chancelado pelas instâncias subsequentes do controle interno (peças 14-16) , manifestações das quais tomou ciência a autoridade ministerial (peça 17) . 
4.	Em intervenção inicial nos autos, a unidade técnica, em pareceres convergentes (peças 2123) , após atestar a presença, no processo, dos pressupostos de constituição e de procedibilidade constantes das disposições legais e regimentais, bem como aqueles instituídos pela Instrução Normativa TCU 71/2012, com as alterações posteriores da Instrução Normativa TCU 76/2016, após análise da matéria, imputou responsabilidade, por meio de citação e de audiência, ao agente mencionado, nos seguintes formato e fundamentos: 
Irregularidade 1: não comprovação da boa e regular aplicação dos recursos federais repassados ao município de Monsenhor Tabosa - CE, em face da omissão no dever de prestar contas dos valores transferidos, no âmbito do TRANSFERENCIAS A ESTADO E MUNÍCIPIOS PBA BRALF, nos exercícios de 2014 e 2015, cujo prazo encerrou-se em 26/5/2017. 
Fundamentação para o encaminhamento: 
Como restou caracterizada a omissão no dever de prestar contas, também se verificou a não comprovação da boa e regular aplicação dos recursos objeto deste processo. 
Nesse diapasão, cabe ressaltar que é pacífica a jurisprudência deste Tribunal no sentido de que compete ao gestor o ônus de provar a aplicação regular dos recursos que lhe foram confiados (Acórdão 974/2018-TCU-Plenário (Relator: Bruno Dantas) , 511/2018 - Plenário (Relator: Aroldo Cedraz) , 3875/2018 -Primeira Câmara (Relator: Vital Do Rêgo) , 1983/2018  - Primeira Câmara (Relator: Bruno Dantas) , 1294/2018 - Primeira Câmara (Relator: Bruno Dantas) , 3200/2018 - Segunda Câmara (Relator: Aroldo Cedraz) , 2512/2018 - Segunda Câmara (Relator: Aroldo Cedraz) , 2384/2018 - Segunda Câmara (Relator: José Múcio Monteiro) , 2014/2018 - Segunda Câmara (Relator: Aroldo Cedraz) , 901/2018 - Segunda Câmara (Relator: José Múcio Monteiro) , entre outros) . 
Evidências da irregularidade: extratos bancários (peça 4) ; ordens bancárias (peça 5) ; parecer financeiro (peça 6) ; comprovante de mandato eleitoral (peça 8) ; 
Normas infringidas: art. 37, caput, c/c o art. 70, parágrafo único, da Constituição da República Federativa do Brasil; art. 93, do Decreto-lei 200/1967; art. 66, do Decreto 93.872/1986; Resoluções CD/FNDE nº 32, de 01/07/2011 e nº 44, de 05/09/2012. 
Débitos relacionados ao responsável Francisco Jeová Sousa Cavalcante (CPF: XXX.977.603-XX) :  
	Data de ocorrência
	Valor histórico (R$) 

	18/8/2014
	87.217,84

	6/2/2015
	87.838,35

Valor atualizado do débito (sem juros) em 30/9/2019: R$ 226.991,88 Cofre credor: Fundo Nacional de Desenvolvimento da Educação. 
Responsável: Francisco Jeová Sousa Cavalcante (CPF: XXX.977.603-XX) . 
Conduta: não demonstrar a boa e regular aplicação dos recursos federais recebidos e geridos por meio do instrumento em questão, nos exercícios de 2014 e 2015, em face da omissão na prestação de contas, cujo prazo encerrou-se em 26/5/2017. 
Nexo de causalidade: A conduta descrita impediu o estabelecimento do nexo causal entre as possíveis despesas efetuadas com os recursos recebidos, no âmbito do instrumento em questão. 
Culpabilidade: Não há excludentes de ilicitude, de culpabilidade e de punibilidade; é razoável supor que o responsável tinha consciência da ilicitude de sua conduta; era exigível conduta diversa da praticada, qual seja, desincumbir-se do seu dever por meio da apresentação da prestação de contas no prazo e forma devidos.  
Encaminhamento: citação. 
Irregularidade 2: não cumprimento do prazo originalmente estipulado para prestação de contas do TRANSFERENCIAS A ESTADO E MUNÍCIPIOS PBA BRALF, cujo prazo encerrou-se em 26/5/2017. 
Fundamentação para o encaminhamento:  
A omissão no dever de prestar contas no prazo devido configura grave infração à norma legal, nos termos do art. 8º da Lei 8.443/1992, bem como do art. 84 do Decreto-Lei 200/1967. Aliás, a inobservância do dever formal de prestar contas atenta contra o art. 70, parágrafo único, da Constituição Federal. 
Assim, cabe ao gestor cujo mandato coincidir com o vencimento do prazo para tal mister, ainda que não seja o responsável pela gestão dos recursos públicos, desincumbir-se desse dever jurídico apresentando formalmente toda a documentação exigida pela legislação a título de prestação de contas, em conformidade com o princípio da continuidade administrativa. Deixar de prestar contas quando se está obrigado a fazê-lo, no prazo e forma estabelecidos pela legislação, constitui irregularidade grave, nos termos da lei e da jurisprudência do TCU (Acórdão 6897/2018-TCU-Segunda Câmara, Relator: Aroldo Cedraz; Acórdão 6730/2018-TCU-Primeira Câmara, Relator: Benjamin Zymler; Acórdão 2628/2004-TCU-Primeira Câmara, Relator: Augusto Sherman; Acórdão 5770/2009-TCU-Primeira Câmara, Relator: Walton Alencar Rodrigues) . 
Evidências da irregularidade: extratos bancários (peça 4) ; ordens bancárias (peça 5) ; parecer financeiro (peça 6) ; comprovante de mandato eleitoral (peça 8) ; 
Normas infringidas: art. 37, caput, c/c o art. 70, parágrafo único, da Constituição da República Federativa do Brasil; art. 93, do Decreto-lei 200/1967; art. 66, do Decreto 93.872/1986; Resoluções CD/FNDE nº 32, de 01/07/2011 e nº 44, de 05/09/2012. 
Responsável: Francisco Jeová Sousa Cavalcante (CPF: XXX.977.603-XX) . 
Conduta: descumprir o prazo originalmente estipulado para prestação de contas dos recursos federais recebidos à conta do instrumento em questão, o qual se encerrou em 26/5/2017. 
Nexo de causalidade: a conduta descrita impediu o estabelecimento do nexo causal entre as possíveis despesas efetuadas com os recursos recebidos, no âmbito do instrumento em questão, no exercício de 2013. 
Culpabilidade: não há excludentes de ilicitude, de culpabilidade e de punibilidade; é razoável supor que o responsável tinha consciência da ilicitude de sua conduta; era exigível conduta diversa da praticada, qual seja, desincumbir-se do seu dever por meio da apresentação da prestação de contas no prazo e forma devidos.  
Encaminhamento: audiência. 
5.	Com fulcro em delegação de competência, os chamamentos foram efetuados (peça 25) , e o responsável compareceu aos autos, por meio de advogado devidamente constituído (peça 28) , para, em manifestação singela, alegar que a prestação de contas fora apresentada ao FNDE, da qual encaminhou uma reprodução (peça 27, p. 5-10; peça 30) , descabendo, portanto, as imputações que lhe foram endereçadas. 
6.	Considerando que, em casos da espécie, quando da ocorrência de apresentação de prestação de contas extemporânea, já na fase externa da tomada de contas especial, o posicionamento adotado pelo TCU é de solicitar e aguardar a emissão de Nota Técnica pelo FNDE, por meio de diligência, a fim de evitar retrabalho, preservar a segurança jurídica e homenagear as instâncias de controle, em que pese a impossibilidade de emissão de juízo sobre as contas pelo repassador na fase externa do processo de tomada de contas especial, a unidade técnica, após análise da matéria, em pareceres também uníssonos (peças 31-33) com autorização prévia do ilustre Relator (peça 34) , procedeu à diligência (peça 35) . 
7.	Em resposta, o FNDE acostou aos autos o material que compõe as peças 37-46 e 48-52, contendo, além dos pronunciamentos e análises solicitadas, registros de procedimentos e comunicações internas da autarquia, bem como vários documentos duplicados. 
8.	O material aduzido pelo responsável a título de prestação de contas intempestiva fora submetido previamente pelo FNDE à Secretaria de Alfabetização do Ministério da Educação (SEALFMEC) , em cujo âmbito foi exarado o Parecer 13/2020/DABE/SEALF/SEALF (peça 38, p. 3-8) e o Parecer 20/2020/CGMA/DABE/SEALF/SEALF (peça 41) . O primeiro documento tabula dados da execução do programa, conforme as prescrições e os parâmetros aplicáveis a partir da regulamentação específica, enquanto que o segundo atesta o cumprimento do objeto, conforme os critérios estabelecidos para análise de prestação de contas, no aspecto físico. 
9.	Quanto à análise financeira da execução do programa, a Nota Técnica 1947794/2020DAESP/COPRACGAPC/DIFIN (peça 48, p. 3-6) apontava as seguintes distorções: 
9.1	As despesas declaradas (peça 30, p. 5) na prestação de contas registrada pelo responsável atingiram a monta de R$ 126.304,00, enquanto os débitos realizados à conta do programa perfizeram o total de R$ 265.757,05; 
9.2	A partir da análise do extrato bancário da conta corrente específica, foi detectada uma transferência do valor de R$ 40.000,00, na data de 30/10/2014, a crédito da municipalidade, a qual não fora declarada na prestação de contas. 
10.	Diante de tais anomalias, externou-se, no âmbito do FNDE, a opinião de que os elementos apresentados não eram suficientes para a aprovação das contas. 
11.	Retornando os autos para nova apreciação da unidade técnica, novamente em pareceres convergentes (peças 53-55) , após afastadas algumas dúvidas iniciais, foram externadas as seguintes considerações:  
11.1	O reconhecimento, pelo órgão repassador, do cumprimento dos objetivos sociais colimados pelo programa não elidiria as irregularidades decorrentes das incongruências presentes na documentação intempestiva e substitutiva da prestação de contas originalmente não apresentada, uma vez que tais inconsistências não permitiam caracterizar a presença de um nexo de causalidade entre os recursos descentralizados e as despesas que custearam as ações desenvolvidas para a obtenção deste resultado, tido como satisfatório pelo órgão repassador; 
11.2	A soma dos pagamentos listados que encontravam correspondência nos extratos bancários, com perfeita identificação do credor, atingia o montante de R$ 117.844,00, de um total de R$ 175.056,19, que fora repassado. Não fora comprovada, portanto, a aplicação do valor de R$ 57.212,19, de responsabilidade do defendente, tendo como data de ocorrência a data do último repasse de recursos federais (6/2/2015) . 
12.	Diante das mudanças do enquadramento fático-probatório que serviria de lastro para a imputação de débito, reputou-se indispensável o refazimento da citação, na linha da jurisprudência consolidada do tribunal sobre o assunto.  
13.	Ressalvou-se, inclusive, àquela oportunidade, que a apresentação extemporânea de prestação de contas não afastaria a possibilidade de caracterização da omissão do dever de prestar contas, cujo marco temporal é exatamente a citação no processo de tomada de contas especial, sem o que o atraso constitui mera intempestividade (Acórdão 1427/2019-TCU-Plenário - Rel. Min. Benjamin Zymler; 964/2018 - Plenário - Rel. Min. Augusto Nardes; Acórdão 1792/2020-TCU-Primeira Câmara - Rel. Min. Weder de Oliveira; Acórdão 4816/2017-TCU-Segunda Câmara - Rel. Min. Ana Arraes) .  
14.	Propugnou-se e efetivou-se (peças 59-60) , com base em delegação de competência conferida pelo ilustre Relator, o Ministro Raimundo Carreiro, destarte, nova citação do responsável, nos seguintes formato e fundamentos:   
	Data
	Valor (R$

	6/2/2015
	57.212,19

 Irregularidade: Ausência de documentação comprobatória hábil para comprovação da regular execução financeira relativa ao Programa Brasil Alfabetizado, nos exercícios de 2014 e 2015, na prestação de contas apresentada;  
Evidências da irregularidade: Nota Técnica 1947794/2020/DAESP/COPRA/CGAPC/DIFIN (peça 48, p. 3-6) ; Extratos bancários (peça 4) ; Relação de pagamentos constante da prestação de contas apresentada (peça 30, p. 5) ; ordens bancárias emitidas (peça 5) ;  
Normas infringidas: art. 37, caput, c/c o art. 70, parágrafo único, da Constituição da República Federativa do Brasil; art. 93 do Decreto-lei 200/1967; art. 66 do Decreto 93.872/1986; Cláusula Décima-Primeira do termo do convênio (peça 2, p. 32-34) 
Cofre credor: Fundo Nacional de Desenvolvimento da Educação Valor atualizado em 21/10/2020: R$ 75.050,95 (sem juros) . 
Conduta: Apresentar documentação parcialmente inidônea para comprovação da regular execução financeira relativa ao Programa Brasil Alfabetizado, nos exercícios de 2014 e 2015; Dispositivos legais e infralegais violados: Art. 37, caput, c/c o art. 70, parágrafo único, da Constituição da República Federativa do Brasil, art. 93 do Decreto-lei 200/1967; art. 66, caput, do Decreto 93.872/1986; arts. 14 e 15 da Resolução CD/FNDE 9, de 16/12/2016. 
15.	O responsável acorreu aos autos, apresentando defesa à peça 63.  
16.	Em sua manifestação, alega basicamente o seguinte:  
16.1	A execução dos recursos foi documentada de forma coerente, mas reconhece que não houve comprovação da aplicação de R$ 54.671,94;  
16.2	Tal valor, acrescido a outro conjunto que compreendia saldo remanescente do exercício anterior, contrapartida municipal e rendimentos de aplicação financeira, perfazendo a quantia de R$ 72.546,76, fora objeto de um bloqueio judicial, que reputa como indevido;  
16.3	Não tivera acesso ao processo judicial em que houvera sido efetuado o bloqueio, pois a Vara Única do Município estava efetuando procedimentos de virtualização do acervo, e os processos físicos originários estariam passando por higienização, em decorrência da epidemia de Sars-Cov-2, tendo acostado certidão da Secretaria (peça 63, p. 5) e cópia da Portaria 1557/2020 do Tribunal de Justiça do Estado do Ceará (peça 63, p. 6) , que determinou a realização destas ações.  
EXAME TÉCNICO 
17.	Duas questões fulcrais, na condição de pontos controvertidos, submetem-se a exame. O primeiro é a comprovação da efetiva existência do bloqueio judicial mencionado. A segunda é se o alegado bloqueio serviria para afastar a responsabilidade do gestor, atribui-la ao município, ou excluir o dever de reparação, considerado o prejuízo incorrido pelo FNDE diante dos fatos.  
18.	Para tanto, o limite está nos elementos contidos nos autos, ou aqueles que, com base no princípio da verdade material que orienta a jurisdição de controle externo, são acessíveis à atividade instrutiva.  
19.	A indisponibilidade do processo do bloqueio judicial poderia gerar uma zona de penumbra sobre várias informações relativas às causas geradoras desta ação constritiva, mas não sobre todas.  
20.	Os bloqueios judiciais são agora efetivados pelo sistema Sisbajud, que incorporou, desde 8/9/2020, diversas funcionalidades do antigo Bacenjud. De qualquer maneira, estes bloqueios on line são efetuados por magistrados ou servidores do Poder Judiciário especialmente designados por aqueles, por meio de senha pessoal. Como regra, é empregado em fase de execução (cumprimento de sentença, quando derivada de título judicial) , o que exige intimação pessoal do devedor (ou de seu representante legal, como o órgão de representação judicial da Fazenda Pública, no caso em tela, na forma dos artigos 534 e 535 do Código de Processo Civil) . 
21.	Portanto, os autos do processo judicial em que haveria sido efetivado o alegado bloqueio não seriam indispensáveis para documentá-lo e comprová-lo, eis que imperativo seria o conhecimento do procedimento e do credor exequente por parte da Procuradoria do município. A alegação de que a municipalidade não teria em seus arquivos qualquer documento da gestão pretérita não foi comprovada, nem mesmo por declarações de agentes municipais, abertura de processos administrativos, comunicação de ocorrências policiais, ou ainda, medidas judiciais ou extrajudiciais que se imporiam ao gestor diante de um quadro tão grave contra a administração pública.   
22.	Os extratos bancários da conta corrente específica disponíveis na base de dados consolidada e custodiada pelo Tribunal de Contas da União, relativas ao sistema de registro de contas públicas, indicam que realmente há um débito no valor de R$ 72.546,76, na data de 11/6/2015, classificado como "movimento do dia", no histórico respectivo. A indicação de beneficiário é o próprio município. Cabe ressaltar que, nos termos da Decisão Normativa TCU 57/2004, há necessidade de comprovação, para responsabilização do ente municipal, que este haja efetivamente se beneficiado dos valores irregularmente transitados. Assim reconhece a jurisprudência do TCU, inclusive (Acórdão 2363/2018-TCU-Segunda Câmara - Rel. Min. Marcos Bemquerer; 12126/2018-Segunda Câmara - Rel. Min. Aroldo Cedraz) . 
23.	Não trazem os autos, portanto, nenhuma prova da existência do referido bloqueio, o qual poderia, em tese, funcionar como excludente de responsabilidade do agente. Passados três meses de sua manifestação nos autos, não compareceu novamente para informar eventual dificuldade na obtenção das informações de seu interesse, postular prorrogação de prazo, ou qualquer medida justificadora.  
24.	A segunda questão relevante tem, neste quadro, sua análise prejudicada, eis que subordinada à primeira, ou seja, o hipotético bloqueio judicial e as eventuais circunstâncias em que se teria operado, para análise da conduta do agente neste panorama, de modo a caracterizar, ou não, a sua responsabilidade pessoal pelo débito. Neste quadro, as alegações de defesa não podem ser acolhidas.  
25.	No tocante à prescrição punitiva, temos que, conforme o Acórdão 1441/2016-TCU-Plenário, o qual uniformizou a jurisprudência acerca dessa questão, a prescrição subordina-se ao prazo decenal geral indicado no art. 205 do Código Civil, contado da data de ocorrência da irregularidade sancionada, nos termos do art. 189 daquele diploma, sendo este prazo interrompido pelo ato que ordenar a citação, a audiência ou a oitiva do responsável. 
26.	No caso específico, o termo inicial desse interregno é a data do último repasse das verbas federais, na data de 6/2/2015, no valor de R$ 57.212,19, tal como consignado no expediente citatório. Sendo evento interruptivo o despacho autorizativo da citação e da audiência empreendidas, ocorrido em 30/9/2019 (peça 23) , o prazo prescricional encontra-se em plena fluência.  
27.	Deve ser ressaltado que mesmo a prescrição não afeta o julgamento das contas, nem a condenação em débito.  No tocante ao entendimento proferido pelo Supremo Tribunal Federal, no julgamento recente do RE 636.886 (tema 899) , a respeito da prescritibilidade da pretensão de ressarcimento ao erário com base em decisão de tribunal de contas, cabe assinalar que a decisão do STF alcança tão somente a fase judicial de execução do título extrajudicial, não atingindo os processos de cntrole externo em trâmite no TCU, conforme orientação sufragada pelo Acórdão 6589/2020-TCU-Segunda Câmara, da relatoria do Ministro Raimundo Carreiro. Aliás, da ementa do julgado do STF constou que: "A pretensão de ressarcimento ao erário em face de agentes públicos reconhecida em acórdão de Tribunal de Contas prescreve na forma da Lei 6.830/1980 (Lei de Execução Fiscal) ". Portanto, até o trânsito em julgado do acórdão condenatório do TCU, permanece imprescritível a pretensão de ressarcimento ao erário decorrente da instauração da tomada de contas especial, conforme Enunciado da Súmula 282 do TCU ("As ações de ressarcimento movidas pelo Estado contra os agentes causadores de danos ao erário são imprescritíveis) . 
28.	Quanto à possibilidade de cumulação das multas previstas nos artigos 57 e 58 da Lei Orgânica do TCU, diante da ocorrência de omissão de prestação de contas e da gestão irregular dos recursos, não se vislumbra óbice em reconhecê-la na hipótese em tela. Tal cumulação é perfeitamente viável quando os fatos geradores das penalidades forem distintos (Acórdão 1791/2012-TCU-Plenário - Rel. Min. Ana Arraes; 1592/2017 - Primeira Câmara - Rel. Min. Bruno Dantas; 4342/2018 - Segunda Câmara - Rel. Min. Ana Arraes) .  
29.	Considerando que o gestor somente apresentou a prestação de contas em 29/11/2019 (peça 27, p. 8) , após ter recebido o ofício citatório, em 19/11/2019 (peça 26) e sendo o marco temporal para a caracterização da omissão exatamente a citação no processo de tomada de contas especial, resulta daí a imposição de responsabilidade por este ilícito, com julgamento pela irregularidade das contas e aplicação da multa específica para situações desta natureza, prevista no art. 58 da lei orgânica do TCU (Acórdão 1427/2019-TCU-Plenário - Rel. Min. Benjamin Zymler; 964/2018 - Plenário - Rel. Min. Augusto Nardes; Acórdão 1792/2020-TCU-Primeira Câmara - Rel. Min. Weder de Oliveira) . Por outro lado, a multa do art. 57 da lei 8.443/92 é, como regra, obrigatória quando verificada a existência de débito, portanto, derivada de fato distinto da não apresentação da prestação de contas no prazo devido. 
CONCLUSÃO 
30. Considerando que: após a citação pelo total valor dos repasses, diante da omissão do dever de prestar contas, houve apresentação extemporânea de prestação de contas, a qual foi parcialmente aprovada pelo órgão repassador; restou como aplicação não documentada satisfatoriamente o valor de R$ 57.212,19, fato que originou nova citação efetuada pela unidade técnica; em resposta, o responsável atribuiu o débito a um bloqueio judicial cuja efetiva ocorrência não logrou comprovar, alegando indisponibilidade da documentação necessária em posse do Tribunal de Justiça do Estado do Ceará; não exibiu o responsável provas da indisponibilidade dos documentos referentes ao aludido bloqueio nos arquivos municipais, como sustentado, o que impede o acolhimento das alegações de defesa apresentadas; a apresentação da prestação de contas é posterior ao chamamento efetuado pelo TCU, caracterizando omissão e não mera intempestividade; não está esgotado o prazo prescricional da pretensão punitiva do controle externo; cabe o julgamento pelo débito no valor da citação, a irregularidade das contas e a aplicação das multas dos arts. 57 e 58 da Lei 8.443/92, cuja cumulação não se encontra vedada, segundo explanado no item 29 desta instrução.  
PROPOSTA DE ENCAMINHAMENTO  
31.	Diante do exposto, submetem-se os autos à consideração superior, propondo: 
31.1.	rejeitar as alegações de defesa apresentadas pelo Sr. Francisco Jeová Sousa Cavalcante (CPF XXX.977.603-XX) ;  
31.2.	julgar irregulares as contas do Sr. Francisco Jeová Sousa Cavalcante (CPF XXX.977.603-XX) , com fundamento nos arts. 1º, inciso I, 16, inciso III, alíneas "a", "b" e "c", 19, caput, e 23, inciso III, da Lei 8.443/1992, c/c os arts. 1º, inciso I, 209, incisos I, II e III, 210 e 214, inciso III, do Regimento Interno do TCU, e condenando-o ao pagamento da importância a seguir especificada e fixando-lhe o prazo de 15 dias, para que comprove, perante este Tribunal, em respeito ao art. 214, inciso III, alíneas "a" e "b", do Regimento Interno do TCU, o recolhimento das dívidas aos cofres do Fundo Nacional de Desenvolvimento da Educação, atualizadas monetariamente e acrescidas de juros de mora, calculados a partir das datas indicadas até a data do efetivo recolhimento e com o abatimento de valores acaso já satisfeitos, nos termos da legislação vigente:  
	Data
	Valor (R$

	6/2/2015
	57.212,19

  	       Valor atualizado em 27/2/2021 (sem juros) : R$ 77.596,89 
31.3.	Aplicar ao Sr. Francisco Jeová Sousa Cavalcante as multas previstas nos arts. 57 e 58 da lei 8.443/92, c/c os arts. 267 e 268 do Regimento Interno do TCU, com a fixação do prazo de quinze dias, a contar da notificação, para comprovar, perante o Tribunal (art. 214, inciso III, alínea "a", do Regimento Interno) , o recolhimento das dívidas aos cofres do Tesouro Nacional, atualizadas monetariamente desde a data do acórdão até a do efetivo recolhimento, se forem pagas após o vencimento, na forma da legislação em vigor; 
31.4.	autorizar, desde logo, a cobrança judicial das dívidas, nos termos do art. 28, inciso II, da Lei 8.443/1992, c/c o art. 219, inciso II, do Regimento Interno do TCU, caso não atendida a notificação; 
31.5.	autorizar, desde logo, se requerido pelo responsável, com fundamento no art. 26, da Lei 8.443/1992, c/c o art. 217 do Regimento Interno do TCU, o parcelamento das dívidas em até 36 (trinta e seis) parcelas, incidindo sobre cada uma, os encargos legais devidos, sem prejuízo de alertá-lo de que, caso opte por essa forma de pagamento, a falta de comprovação do recolhimento de qualquer parcela implicará o vencimento antecipado do saldo devedor, nos termos do art. 26, parágrafo único, da Lei 8.443/1992, c/c o art. 217, §2º, do Regimento Interno do TCU; 
31.6.	enviar cópia do Acórdão que vier a ser proferido ao FNDE e ao responsável, para ciência, informando que a presente deliberação, acompanhada do Relatório e do Voto que a fundamentam, está disponível para a consulta no endereço www.tcu.gov.br/acordaos, além de esclarecer que, caso requerido, o TCU poderá fornecer sem custos as correspondentes cópias, de forma impressa; 
31.7.	enviar cópia do Acórdão a ser prolatado, bem como do Relatório e do Voto que o fundamentarem, à Procuradoria da República no Estado do Ceará, nos termos do § 3º do art. 16 da Lei 8.443/1992 c/c o § 7º do art. 209 do Regimento Interno do TCU, para adoção das medidas cabíveis. 
É o relatório.

Raimundo Augusto Fernandes Neto (OAB-CE 6.615) e Esio Rios Lousada Neto (OAB-CE 18.190). Procuração à peça 28.

Procurador Rodrigo Medeiros de Lima.

TOMADA DE CONTAS ESPECIAL. PROGRAMA BRASIL ALFABETIZADO. OMISSÃO INICIAL NO DEVER DE PRESTAR CONTAS. CONTAS INTEMPESTIVAS PARCIALMENTE APROVADAS. BLOQUEIO JUDICIAL DE RECURSOS NÃO COMPROVADO. NÃO OCORRÊNCIA DE PRESCRIÇÃO. CONTAS IRREGULARES. DÉBITO. MULTA. COMUNICAÇÕES.

TOMADA DE CONTAS ESPECIAL (TCE)

Secretaria de Controle Externo de Tomada de Contas Especial (SecexTCE).

Inicialmente, registro que atuo nestes autos por força de sorteio realizado com base no art. 18 da Resolução-TCU nº 175/2005.
2.	Em exame tomada de contas especial instaurada pelo Fundo Nacional de Desenvolvimento da Educação, em desfavor do Sr. Francisco Jeová Sousa Cavalcante, ex-Prefeito de Monsenhor Tabosa (CE) nas gestões 2013-2016 e 2017-2020, em razão de omissão no dever de prestar contas dos recursos repassados àquela municipalidade, no âmbito do Programa Brasil Alfabetizado, no exercício de 2013.
3.	Aportando a presente TCE a este Tribunal, foram feitas as notificações de praxe, tendo o ex-prefeito comparecido aos autos, alegando que efetuou a prestação de contas ao FNDE, ainda que intempestiva (peça 27, p. 5-10 e peça 30) .
4.	Diante da ausência de maiores elementos de convicção, e da praxe desta Corte em casos da espécie, autorizei diligência ao FNDE (peça 34) para que encaminhasse ao TCU pronunciamento definitivo sobre as contas enviadas pelo responsável, ao que a Autarquia encaminhou o material juntado às peças 37-46 e 48-52.
5.	Diante dos elementos colimados aos autos, fez-se imperiosa nova citação ao ex-alcaide, em observância ao devido processo, uma vez que a soma dos pagamentos listados que encontram correspondência nos extratos bancários, com perfeita identificação do credor, atingia o montante de R$ 117.844,00, de um total de R$ 175.056,19, que foram repassados. Não foi comprovada, portanto, a aplicação do valor de R$ 57.212,19, de responsabilidade do defendente, com a data de ocorrência em 6/2/2015, quando se efetuou a o último repasse de recursos.
6.	Feita a nova citação, o responsável tornou aos autos (peça 63) , alegando que diversos valores da Prefeitura foram objeto de bloqueio judicial, no montante total de R$ 72.546,76, e que não tivera acesso ao processo judicial, uma vez que Vara Única do Município estava efetuando procedimentos de virtualização do acervo, e os processos físicos originários estariam passando por higienização, em decorrência da epidemia de Sars-Cov-2, motivo pelo qual acostou certidão da Secretaria (peça 63, p. 5) e cópia da Portaria 1557/2020 do Tribunal de Justiça do Estado do Ceará (peça 63, p. 6) , que determinou a realização destas ações.
7.	A Secex-TCE, na manifestação transcrita no relatório precedente, opina pela rejeição das alegações de defesa, uma vez que o gestor não comprovou a efetiva ocorrência do suposto bloqueio judicial, havendo inclusive indicação derivada dos documentos bancários de que o próprio Município tenha sido beneficiário dos R$ 72.546,76 eventualmente bloqueados pela Justiça.
8.	Acompanho integralmente as conclusões da unidade técnica, seguidas pelo MP/TCU.
9.	Com efeito, os bloqueios judiciais efetuados pelo sistema Sisbajud (antigo Bacenjud) , são precedidos de intimação pessoal do devedor, na qual se comunica a execução da sentença derivada de título judicial, que no caso seria a Procuradoria do Município. Desse modo, não se fazia necessário ter acesso aos autos do processo, mas a apresentação de qualquer documento idôneo, seja da gestão pretérita ou da contemporânea ao defendente, eu evidenciasse a possibilidade ou iminência da medida judicial executória.
10.	Conforme relatou a unidade técnica (peça 66, p. 5-6) , litteris:
22. Os extratos bancários da conta corrente específica disponíveis na base de dados consolidada e custodiada pelo Tribunal de Contas da União, relativas ao sistema de registro de contas públicas, indicam que realmente há um débito no valor de R$ 72.546,76, na data de 11/6/2015, classificado como "movimento do dia", no histórico respectivo. A indicação de beneficiário é o próprio município. Cabe ressaltar que, nos termos da Decisão Normativa TCU 57/2004, há necessidade de comprovação, para responsabilização do ente municipal, que este haja efetivamente se beneficiado dos valores irregularmente transitados. Assim reconhece a jurisprudência do TCU, inclusive (Acórdão 2363/2018-TCU-Segunda Câmara - Rel. Min. Marcos Bemquerer; 12126/2018-Segunda Câmara - Rel. Min. Aroldo Cedraz) . 
23. Não trazem os autos, portanto, nenhuma prova da existência do referido bloqueio, o qual poderia, em tese, funcionar como excludente de responsabilidade do agente. Passados três meses de sua manifestação nos autos, não compareceu novamente para informar eventual dificuldade na obtenção das informações de seu interesse, postular prorrogação de prazo, ou qualquer medida justificadora.
11.	Inafastável, assim, a responsabilidade pessoal do ex-gestor por demonstrar o destino dos recursos subtraídos à conta corrente específica do Programa Brasil Alfabetizado, manejando os recursos administrativos e judiciais eventualmente necessários para tanto. Não é demais recordar ser responsabilidade do gestor municipal a prestação de contas com a devida comprovação do nexo dos recursos recebidos, a teor do art. 37, caput, c/c o art. 70, parágrafo único, da Constituição da República Federativa do Brasil, do art. 93, do Decreto-lei 200/1967, também do art. 66, do Decreto 93.872/1986 e das Resoluções CD/FNDE nº 32, de 01/07/2011 e nº 44, de 05/09/2012.
12.	Quanto à prescrição, acompanho a unidade técnica quanto à inocorrência do transcurso do prazo prescricional decenal, com base no Código Civil. Faço tão somente algumas observações e acréscimos.
13.	 Quanto ao termo inicial para cômputo do prazo prescricional decenal, entendo que deva ser considerado o prazo final para prestação de contas (26/5/2017) conforme o relatório do tomador de contas à peça 13, e não a data do último repasse de recursos federais, em 6/2/2015, com o evento interruptivo ocorrido em 30/9/2019, com o despacho autorizativo da citação e audiência.  
14.	Acrescento ainda não ter se operado a prescrição quinquenal prevista na Lei 9.783/1999, ou a prescrição intercorrente prevista no art. 1º, § 1º, daquela norma federal. Com efeito, o processo obteve regular impulso, tanto na fase interna, quanto na fase externa desta TCE, considerando, dentre outros, os eventos abaixo como marcos interruptivos:
	Data
	Evento
	Localização

	26/5/2017
	Termo final para prestação de contas
	Peça 13, p. 1

	23/1/2019
	Assinatura eletrônica da Consultora responsável pelo Relatório de Tomada de Contas
	Peça 13, p. 4

	10/4/2019
	Assinatura do Coordenador-Geral de Acompanhamento de Prestação de Contas
	Peça 13, p. 4

	23/8/2019
	Assinatura do Relatório de Auditoria da CGU
	Peça 14, p. 3

	29/8/2019
	Emissão do Certificado de Auditoria da CGU
	Peça 15, p. 2

	30/8/2019
	Parecer do Órgão de Controle Interno
	Peça 16, p. 1

	29/9/2019
	Pronunciamento Ministerial
	Peça 17, p. 1

	30/9/2019
	Instrução Técnica preliminar da Secex-TCE
	Peça 21

	13/11/2019
	Ofício de citação pelo responsável e comprovante de recebimento (AR) 
	Peças 25-26

	2/12/2019
	Resposta do responsável
	Peça 27

	22/6/2020
	Despacho do Relator determinando diligência ao FNDE
	Peça 34

	14/7/2020
	Resposta do FNDE
	Peças 37-46 e 48-53

	28/10/2020
	Novo pronunciamento da Secex-TCE
	Peças 53-55

	12/12/2020
	Nova manifestação do responsável
	Peça 63

	22/3/2021
	Derradeira manifestação da Secex-TCE
	Peças 66-68

	14/5/2021
	Parecer do MP/TCU
	Peça 69

15.	Por fim, acompanho o entendimento da unidade técnica no sentido de que a apresentação da prestação de contas é posterior ao chamamento pelo TCU, o que caracteriza omissão e não mera intempestividade. Não tendo o gestor justificado o atraso no encaminhamento da documentação conforme exigido em Lei, impõe-se igualmente a sanção por essa irregularidade, nos termos do art. 58, inciso IV, da Lei 8.443/1992
16.	Face ao exposto, voto por que o Tribunal adote o acórdão que ora submeto à apreciação deste Colegiado.
TCU, Sala das Sessões Ministro Luciano Brandão Alves de Souza, em 10 de agosto de 2021.
RAIMUNDO CARREIRO 
Relator